ACORDAO-COMPLETO-2339878

ACÓRDÃO 2734/2019 ATA 11/2019 - SEGUNDA CÂMARA

VISTOS, relatados e discutidos estes autos de recurso de embargos de declaração oposto pela Associação Nacional de Sindicatos Social Democratas (SDS) , e pelo Sr. Enilson Simões de Moura, ex-Presidente da referida Associação, em face do Acórdão 11272/2018-TCU-Segunda Câmara - Relator: Ministro José Múcio (Peça 302) ,
ACORDAM os Ministros do Tribunal de Contas da União, reunidos em Sessão da 2ª Câmara, ante as razões expostas pelo Relator, em:
9.1. com fulcro no art. 287 do RI/TCU, conhecer dos embargos de declaração opostos pelo Sr. Enilson Simões de Moura (XXX.447.906-XX) e pela Associação Nacional de Sindicatos Social Democratas - SDS (02.077.209/0001-89) , para, no mérito, negar-lhes provimento, mantendo, na íntegra, o Acórdão 11272/2018-TCU-Segunda Câmara - Relator: Ministro José Múcio; e
9.2. encaminhar cópia do presente Acórdão, acompanhado dos respectivos relatório e voto que o fundamentam, ao Recorrente e demais interessados.

Embargos de declaração contra decisão que deu parcial provimento ao recurso de reconsideração, apenas para reduzir o valor da multa inicial aplicada, mas manteve a responsabilidade decorrente da inexecução do objeto do Contrato de Prestação de Serviços.

Segunda Câmara

Secretaria de Políticas Públicas de Emprego.

3. Interessados/Responsáveis/Recorrentes:
3.1. Interessado: SSPE-MTE (26.251.080/0001-09)
3.2. Responsáveis: Associação Nacional dos Sindicatos Social Democrata (02.077.209/0001-89); Enilson Simões de Moura (XXX.447.906-XX); Instituto Gente (03.493.203/0001-55); Nassim Gabriel Mehedff (XXX.243.786-XX)
3.3. Recorrentes: Associação Nacional dos Sindicatos Social Democrata (02.077.209/0001-89); Enilson Simões de Moura (XXX.447.906-XX).

Aroldo Cedraz.

13.1. Ministros presentes: Ana Arraes (Presidente), Augusto Nardes, Aroldo Cedraz e Raimundo Carreiro (Relator).
13.2. Ministro que alegou impedimento na Sessão: Aroldo Cedraz.
13.3. Ministros-Substitutos presentes: Marcos Bemquerer Costa e André Luís de Carvalho.

PRU-3

ASSOCIACAO NACIONAL DE SINDICATOS SOCIAL DEMOCRATAS - SDS MARANHAO - SOCIAL DEMOCRACIA SINDICAL - MARANHAO

RAIMUNDO CARREIRO

Ministro José Mucio Monteiro.

Trata-se de recurso de embargos de declaração oposto pela Associação Nacional de Sindicatos Social Democratas (SDS) , e pelo Sr. Enilson Simões de Moura, ex-Presidente da referida Associação, em face do Acórdão 11272/2018-TCU-Segunda Câmara - Relator: Ministro José Múcio (Peça 302) , o qual deu parcial provimento ao recurso de reconsideração por eles interpostos em face do Acórdão 7491/2015-TCU-Segunda Câmara - Relator: Ministro Vital do Rêgo (Peça 226) , apenas para reduzir o valor da multa inicial aplicada, mas manteve a responsabilidade decorrente da inexecução do objeto do Contrato de Prestação de Serviços 3/2001, celebrado no âmbito do Plano Nacional de Qualificação do Trabalhador - Planflor, para execução do Convênio 03/2001, celebrado entre o MTE e a SDS.
DA TOMADA DE CONTAS ESPECIAL
2. 	De início, ao apreciar a presente Tomada de Contas Especial, a 2ª Câmara deste Tribunal de Contas acordou nos seguintes termos, Acórdão 7491/2015-TCU-Segunda Câmara - Relator: Ministro Vital do Rêgo (Peça 226) :
"ACORDAM os Ministros do Tribunal de Contas da União, reunidos em Sessão de 2ª Câmara, ante as razões expostas pelo Relator, em:
9.1. excluir a responsabilidade do Sr. Nassim Gabriel Mehedff (CPF: XXX.243.786-XX) ;
9.2. julgar, com fundamento nos arts. 1º, inciso I; 16, inciso III, alínea c, 19, caput, e 23, III, da Lei  8.443, de 16 de julho de 1992, irregulares as contas do Sr. Enilson Simões de Moura, condenando-o, solidariamente à Associação dos Sindicatos Social Democratas - SDS e ao Instituto Gente, ao pagamento das quantias a seguir especificadas, fixando-lhes o prazo de 15 (quinze) dias, a contar da notificação, para comprovar, perante o Tribunal (art. 214, inciso III, alínea a, do Regimento Interno/TCU) o recolhimento da dívida aos cofres do Fundo de Amparo ao Trabalhador, atualizada monetariamente e acrescida dos juros de mora devidos, calculados a partir das datas indicadas, até a data do efetivo recolhimento, na forma da legislação em vigor;
	Data do pagamento
	Valor pago (R$) 

	27/7/2001
	4.768,21

	16/8/2001
	478.525,20

	17/9/2001
	478.525,20

	16/10/2001
	478.525,20

	16/11/2001
	478.525,20

	18/12/2001
	174.613,15

	Total histórico
	2.093.482,16

9.3. aplicar, individualmente, ao Sr. Enilson Simões de Moura e às entidades Associação dos Sindicatos Social Democratas - SDS e Instituto Gente, a multa prevista no art. 57 da Lei n.º 8.443/1992, no valor de R$ 100.000,00 (cem mil reais) , fixando-lhes o prazo de 15 (quinze) dias, a contar da notificação, para comprovarem, perante o Tribunal (art. 214, inciso III, alínea "a", do Regimento Interno/TCU) , o recolhimento das quantias aos cofres do Tesouro Nacional, atualizada monetariamente, na forma da legislação em vigor, desde a data do acórdão até o dia do efetivo recolhimento, se paga após o vencimento.
9.4. autorizar, desde logo, caso solicitado e o processo não tenha sido remetido para cobrança judicial, o pagamento da dívida em até 36 parcelas mensais e consecutivas, nos termos do art. 26 da Lei 8.443/1992, c/c art. 217 do Regimento Interno/TCU, fixando-se o vencimento da primeira parcela em 15 dias, a contar do recebimento da notificação, e os das demais a cada 30 dias, devendo incidir sobre cada valor mensal os correspondentes acréscimos legais, na forma prevista na legislação em vigor;
9.5 autorizar, desde logo, nos termos do art. 28, inciso II, da Lei nº  8.443, de 16 de julho de 1992, a cobrança judicial das dívidas caso não atendidas as notificações; e
9.6 encaminhar, nos termos do § 3º do art. 16 da Lei nº 8.443/92, cópia do presente Acórdão, bem como do respectivo Relatório e Voto, ao Procurador-Chefe da Procuradoria da República no Distrito Federal, para ajuizamento das ações que entender cabíveis."
DOS RECURSOS DE RECONSIDERAÇÃO
3. 	Interpostos recursos de reconsideração em face do aludido acórdão, a 2ª Câmara deste Tribunal de Contas acordou, com efeito, nos seguintes termos, Acórdão 11272/2018-TCU-Segunda Câmara - Relator: Ministro José Múcio (Peça 302) :
"ACORDAM os Ministros do Tribunal de Contas da União, reunidos em sessão da 2ª Câmara, com fundamento nos arts. 32, inciso I, e 33 da Lei 8.443/1992 e diante das razões expostas pelo Relator, em:
9.1. conhecer do recurso de reconsideração interposto pelo Instituto Gente para, no mérito, dar-lhe provimento, excluindo-o dos itens 9.2 e 9.3 do Acórdão 7491/2015-TCU-Segunda Câmara e afastando sua responsabilidade no processo;
9.2. conhecer dos recursos de reconsideração interpostos por Enilson Simões de Moura e pela Associação Nacional dos Sindicatos Social Democrata (SDS) para, no mérito, dar-lhes provimento parcial, reduzindo o valor da multa estabelecida no item 9.3 do Acórdão 7491/2015-TCU-Segunda Câmara, que passa a ser de R$ 50.000,00 (cinquenta mil reais) ;
9.3. dar ciência desta decisão aos recorrentes e à Procuradoria da República no Distrito Federal, fazendo-se referência ao ofício que lhe foi anteriormente encaminhado."
4.	Com efeito, inconformados com a referida deliberação, opuseram os Embargantes o recurso de embargos de declaração, cuja análise se faz no voto a seguir.
DA NOTIFICAÇÃO E TEMPESTIVIDADE DO RECURSO
5.	Conforme AR incluso à peça 311, os recorrentes foram cientificados acerca da deliberação recorrida em 27/11/2018, tendo interposto o recurso ora em análise em 29/11/2018 (Peça 310) . Tempestivo, portanto, se mostra o recurso em apreço, pois interposto dentro do prazo regimental de 10 dias previsto no §1º do Art. 287 do RI/TCU.
DOS EMBARGOS DE DECLARAÇÃO
6.	Por meio do recurso em comento, aduzem os Embargantes, em resumo, que o acórdão recorrido teria sido omisso quanto ao fato de que, nos autos de tomada de contas especial semelhante (autos do processo n° Processo 007.523/2008-0) , o então presidente da Fundacentro teria sido isentado da condenação; que embora tenha havido irregularidades formais na prestação de contas, haveria nos autos prova da execução integral do objeto contratado; que a presente TCE deveria ser suspensa por força de deliberação a título de repercussão geral exarada pelo Supremo Tribunal Federal nos autos do RE 636.886/AL, além ainda de arguir a decadência e a prescrição das pretensões punitiva e de ressarcimento.
	É o Relatório.

8.1. Luiz Antonio Muniz Machado (750-A/OAB-DF) e outros, representando Associação Nacional dos Sindicatos Social Democrata e Enilson Simões de Moura;  
8.2. Ricardo Aguilar Perez (195449/OAB-SP), representando Instituto Gente.

Subprocurador-Geral Paulo Soares Bugarin.

EMBARGOS DE DECLARAÇÃO EM RECURSO DE RECONSIDERAÇÃO EM TOMADA DE CONTAS ESPECIAL. CONHECIMENTO E NÃO PROVIMENTO. 1. Não havendo omissão, contradição ou obscuridade a ser sanada, mantém-se, na íntegra, o acórdão recorrido e, via de consequência, a responsabilidade.

TOMADA DE CONTAS ESPECIAL (TCE)

Secretaria de Recursos (SERUR); Secretaria de Controle Externo da Previdência e da Assistência Social (SecexPrevi).

Inicialmente, registro que atuo nos presentes autos por força do artigo 152 do RI/TCU, bem como saliento que o recurso ora em análise atende aos requisitos de admissibilidade previstos nos arts. 34 da Lei nº 8.443/92 e 287 do Regimento Interno do TCU, detendo, portanto, o condão de ser analisado por esta Corte.
2.	Quanto ao mérito, contudo, melhor sorte não socorre aos recorrentes.
3.	Com relação à alegação de que a deliberação recorrida teria sido omissa no que tange a suposto fato de que em TCE semelhante o Presidente da Fundacentro teria sido isentado de responsabilidade, o que justificaria igualmente isentar de responsabilidade o então presidente da SDS, razão alguma lhes assiste.
4.	Ao contrário do que sustentam os recorrentes neste ponto, a questão foi enfrentada e rechaçada no parecer instrutivo contido à peça 285, o qual foi aderido na íntegra pela deliberação recorrida.
5.	Na ocasião, a Unidade Técnica destacou que diferentemente das relações de natureza contratual, nas quais a responsabilidade do contratado, em princípio, restringe-se à pessoa jurídica da entidade contratada, no caso de convênio entre a administração e outra entidade pública ou privada, o dirigente da entidade convenente é pessoalmente responsável pela aplicação dos recursos públicos consoante o art. 145 do Decreto-Lei 93.872/86, a não ser que a entidade tenha se locupletado dos recursos públicos, o que não se observou neste caso. (item 4.7) 
6.	E, ao final, concluiu que:
" (...) 
4.10. Essa tese ficou assentada a partir de Incidente de Uniformização de Jurisprudência assentado no Acórdão 2763/2011-TCU-Plenário, cujo excerto se transcreve:
9.2. firmar o seguinte entendimento quanto à responsabilização das pessoas que devem responder por danos ao erário ocorridos na aplicação de transferências voluntárias de recursos federais a entidades privadas, com vistas à consecução de uma finalidade pública:
9.2.1. na hipótese em que a pessoa jurídica de direito privado e seus administradores derem causa a dano ao erário na execução de avença celebrada com o poder público federal com vistas à realização de uma finalidade pública, incide sobre ambos a responsabilidade solidária pelo dano; 4.11. Portanto, no caso vertente, além de julgar as contas do gestor dos recursos, Sr. Enilson Simões de Moura, o Tribunal julgou irregulares as contas das entidades SDS e do Instituto Gente, responsáveis solidários pelo dano causado aos cofres públicos federais. (...) "
7.	Portanto, não há omissão a justificar o acolhimento dos argumentos objeto dos embargos de declaração em análise.
8.	Com relação a suposta comprovação dos gastos em análise neste feito, os recorrentes se limitaram a dizer que estariam comprovados, não apontando, em momento algum, onde estaria eventual vício de omissão, contradição ou obscuridade no acórdão recorrido.
9.	A despeito disso, com efeito, essa questão foi igualmente esmiuçada nos julgamentos anteriores, tendo a Unidade Técnica, por ocasião da análise instrutiva dos recursos de reconsideração (peça 285) , delineado de forma detalhada (especialmente nos itens 6.4 a 6.9) os motivos que justificaram o não acolhimento dos argumentos de defesa nesse sentido.
10.	No tocante ao julgado do Supremo Tribunal Federal (STF) mencionado pelos recorrentes, cumpre asseverar que o Acórdão 1115/2017-TCU-Primeira Câmara, de relatoria do Ministro Bruno Dantas, firmou importante entendimento de que essa situação não obriga o sobrestamento de processos no âmbito do TCU, em respeito ao princípio da independência de instâncias.
11.	Ademais, a jurisprudência do TCU (cf. Acórdão 131/2017-TCU-Plenário - Relator: Ministro Walton Alencar Rodrigues, nº 2.983/2016-TCU-1ª Câmara - Relator: Ministro Bruno Dantas, nº 2.964/2015-TCU-Plenário - Relator: Ministro Augusto Nardes, nº 10.042/2015-TCU-2ª Câmara - Relator: Ministro Marcos Bemquerer Costa, entre outros julgados) preconiza que esta Corte de Contas exerce a sua jurisdição independentemente das demais instâncias. O Tribunal possui competências próprias e privativas, estatuídas pela Constituição Federal e pela sua Lei Orgânica, inexistindo litispendência entre o processo do TCU e outro versando sobre idêntica matéria no âmbito do Poder Judiciário.
12.	Já no que pertine à invocada decadência, também não se aplica ao caso vertente. Embora de fato trate-se de matéria de ordem pública, à situação destes autos não se aplica o disposto no Art. 54 da Lei nº 9.784/99, pois a presente TCE foi instaurada em razão dos fatos apontados em Relatório da Comissão de Reexame constituída pela Secretaria de Políticas Públicas de Emprego do MTE (SPPE/MTE) e por determinação do Acórdão 851/2003-TCU-Plenário - Relator: Ministro Lincoln Magalhães da Rocha (peça 1, p. 7-36) , que tratou de acompanhamento/auditoria de convênios firmados no âmbito do Plano de Qualificação do Trabalhador - Planfor com diversas entidades sindicais. Não se tratou, portanto, de anulação de atos administrativos, mas sim do exercício da competência prevista nos Arts. 70 e 71 da CF/88, objetivando aferir a boa e regular aplicação de recursos públicos federais.
13.	Por fim, quanto à alegação de que as pretensões de ressarcimento e punitiva estariam prescritas, igualmente não assiste razão aos recorrentes.
14.	A alegada prescrição da pretensão de ressarcimento não encontra qualquer amparo, por força do posicionamento no sentido de ser imprescritível tal pretensão.
15.	A despeito de se adentrar ou não na questão da prescritibilidade das ações de ressarcimento ao Erário, restou, contudo, detalhadamente demonstrado na Instrução contida à peça 217 todo o percurso adotado pelos órgãos de controle até a condenação dos responsáveis, não havendo que se falar, de forma alguma, em transcurso do prazo invocado pelos recorrentes.
16.	Na ocasião, frise-se, a Unidade Técnica destacou que o convênio em análise foi assinado em 14/6/2001, e que a SDS, ainda na fase interna, foi notificada por mais de uma vez em agosto de 2003, e novamente em agosto de 2005 (itens 19/21 da referida instrução) .
17.	Demonstrou ainda que ao Sr. Enilson Simões de Moura, então presidente da SDS, foi dirigido, ainda em 2005, ofício solicitando documentos para apresentar documentos comprobatórios da execução dos contratos firmados com o Instituto Gente e que, em 11/2006 foi promovida sua citação já no âmbito desta TCE, não se aplicando ao caso, destarte, o transcurso do prazo de 5 anos previsto no Art. 30, §1º, da IN/STN nº 1/97.
18.	Já quanto à prescrição da pretensão punitiva, esta Corte firmou posicionamento no sentido de que se aplica o prazo geral indicado no art. 205 do Código Civil, qual seja, 10 anos (vide Acórdão 1441/2016-TCU-Plenário) .
19.	Logo, não se justificam as alegações em comento.
	Em face do exposto, Voto no sentido de que seja adotado o Acórdão que ora submeto à consideração deste Colegiado, para conhecer do recurso de embargos de declaração oposto pelo Sr. Enilson Simões de Moura e pela Associação Nacional de Sindicatos Social Democratas (SDS) , e, no mérito, negar-lhe provimento.
TCU, Sala das Sessões Ministro Luciano Brandão Alves de Souza, em 16 de abril de 2019.
RAIMUNDO CARREIRO 
Relator